臺灣桃園地方法院民事判決
110年度訴字第1514號
原      告  劉陳照代
訴訟代理人  蔡伊雅律師
被      告  劉文正  
訴訟代理人  邱清銜律師
上列當事人間返還不當得利事件，本院於民國110年12月23日言
詞辯論終結，判決如下：
    主  文
原告之訴及假執行之聲請均駁回。
訴訟費用由原告負擔。
    事實及理由
壹、程序方面：
　　按訴狀送達後，原告不得將原訴變更或追加他訴，但擴張或
    減縮應受判決事項之聲明不在此限，民事訴訟法第255 條第
    1 項第2 款定有明文，原告原聲明：被告應給付原告新臺幣
    （下同）3,534,835 元及自起訴狀繕本送達翌日起至清償日
    止，按年息百分之五計算之利息，嗣變更聲明如後述聲明所
    示（本院卷第92頁），核屬擴張應受判決事項之聲明，與上
    開規定皆相符，應予准許，併予敘明。
貳、實體方面
一、原告主張：兩造為母子，伊自民國106年11月起即因患有精
    神疾病及失智症狀，經警察通知被告由被告帶往同住，並將
    身分證、印章、提款卡交由被告保管，然自106年11月29日
    起至107年5月29日止，被告竟趁伊身心狀況不佳、失智及行
    為障礙時，於附表一、三所示時間提領相應之金額，共計4,
    309,000元，嗣後伊身心狀況轉好，請求被告返還前開款項
    遭被告拒絕，扣除被告所稱照護伊所支出之安養院費用、醫
    療費用、裝潢供伊居住房間費用，如附表二共計607,165元
    後，被告尚占有餘款3,701,835元（下稱系爭款項，計算式
    ：4,309,000元－607,165元＝3,701,835元），而被告無法律
    上之原因，而受有系爭款項利益，伊自得依據不當得利法律
    關係請求被告返還系爭款項。為此，爰依民法第179條規定
    ，提起本件訴訟等語。並聲明：㈠被告應給付原告3,701,835
    元，及其中3,534,835元自起訴狀繕本送達翌日起；另167,0
    00元自110年11月19日起均至清償日止，按年息百分之五計
    算之利息。㈡願供擔保請准宣告假執行。
二、被告則以：原告交付系爭款項係經由原告自由意志下所為，
    目的為供伊照顧原告餘生所用，並同意如有餘款將贈與伊，
    原告前對伊提出侵占、竊盜、詐欺等告訴，均獲臺灣桃園地
    方檢察署不起訴處分，堪認伊受有系爭款項並非無法律上原
    因受有利益，原告主張應屬無據等語，資為抗辯。並聲明：
    原告之訴駁回。如受不利判決，願供擔保請准宣告免為假執
    行。
三、按當事人主張有利於己之事實者，就其事實有舉證之責任，
    民事訴訟法第277條前段定有明文。故主張權利存在之人，
    就其權利構成要件事實負有舉證之責。民事訴訟如係由原告
    主張權利者，應先由原告負舉證之責，若原告先不能舉證，
    以證實自己主張之事實為真實，則被告就其抗辯事實即令不
    能舉證，或其所舉證據尚有疵累，亦應駁回原告之請求。次
    按主張法律關係存在之當事人，須就該法律關係發生所須具
    備之特別要件，負舉證責任，苟未能舉證證明，即應承擔不
    利益之結果，此乃舉證責任分配之法則。又不當得利依其類
    型可區分為「給付型之不當得利」與「非給付型不當得利」
    ，前者係基於受損人有目的及有意識之給付而發生之不當得
    利，後者乃由於給付以外之行為（受損人、受益人、第三人
    之行為）或法律規定或事件所成立之不當得利。在「給付型
    之不當得利」，既因自己行為致原由其掌控之財產發生主體
    變動，則本於無法律上之原因而生財產變動消極事實舉證困
    難之危險，自應歸諸主張不當得利請求權存在之當事人。是
    該主張不當得利返還請求權人，應就不當得利之成立要件負
    舉證責任，亦即必須證明其與他方間有給付之關係存在，及
    他方因其給付而受利益致其受損害，並就他方之受益為無法
    律上之原因，舉證證明該給付欠缺給付之目的，始能獲得勝
    訴之判決（最高法院98年度台上字第1219號判決意旨參照）
    。原告自陳曾於106年12月間將身分證、印章、提款卡交由
    被告保管（本院訴字卷第50頁），且原告於臺灣桃園地方檢
    察署108年度偵續字第103號案件偵查中亦自承曾告知被告提
    款卡密碼，有跟被告說如果需要錢可以拿提款卡去領錢等語
    （本院桃司調字卷第58頁），顯見兩造間就存摺內之款項，
    確實存有給付關係。揆諸前開說明，即應由原告就被告究係
    如何盜領原告存款，以及如何無法律上之原因受有利益等事
    實，負舉證責任。
四、又兩造為母子，母親委託或授權兒子從帳戶裡取款，通常不
    會就委託或授權的內容留下文字紀錄，這是親屬情誼使然，
    但這不是減輕原告舉證責任，或將舉證責任倒置並責令被告
    證明自己得到原告授權的充分理由，因為對兩造來說，親屬
    情誼是一樣的親屬情誼，「兩造是母子所以通常不會有書面
    或其他形式的記錄」的說法，其實也可以當成減輕被告關於
    反證之舉證責任的論據，只憑這項論據就要減輕原告關於本
    證的舉證責任，只會造成循環論證兼雙重標準，可見，光憑
    這樣的說法，還不足以構成民事訴訟法第277條但書按其情
    形顯失公平的規定；尤有甚者，比起要求身為母親的原告主
    動記錄其委託、授權取款的事實，責令身為兒子的被告要求
    原告就同樣的事實留下書面紀錄、以免日後再有爭執，其實
    是更困難的，這樣一來，訴諸兩造之間的母子關係，不但不
    足以作為減輕原告舉證責任的論據，反而更應該要求原告就
    其未有委託、授權被告取款的事實舉證才對（本院109年度
    重訴字第239號判決意旨）。
五、就原告主張之金額、項目，除附表三並未提起刑事告訴，附
    表一編號4之100 萬元尚在桃園地檢署偵查中以外，其餘均
    曾經原告提起刑事告訴後經檢察官為不起訴處分，為兩造所
    不爭執（本院訴字卷第92頁）。就附表一編號4之100 萬元
    為原告親自解除定存匯款予被告乙節，業據被告提出匯款申
    請書為證（本院桃司調字卷第88頁），原告亦對上開匯款申
    請書之形式真正不爭執（本院訴字卷第23頁），堪認上開匯
    款申請書上匯款人「劉陳照代」之簽名為原告所親簽。
六、參以被告曾於107年8月6日，在苗栗縣○○市○○路000號，向原
    告稱「那時候我跟老媽說好，也沒勉強老媽有說好要照顧她
    一輩子，我們也講好那300多萬是要給我的，我們也有到銀
    行那邊對吧」，原告答以「你登記完你就…」，被告續問「
    銀行行員也問你3、4次這是不是要給你兒子的，你說是啊」
    ，原告回覆「是啊」，被告再詢問「你那時候說要給我對嗎
    ?」，原告再答以「對啊」，被告問「我們之前講好的300多
    萬是要給我的」，原告回應「要給你結果登記過後你就不理
    我…」等語，有107年8月6日錄音譯文1份在卷可考（本院訴
    字卷第31-36頁、第55-74頁），益徵被告辯稱原告曾授權其
    提領金額及贈與款項等節，尚非子虛。上開電話錄音譯文中
    被告雖有稱「其他的部分是以後，要照顧她的話，要一些費
    用的話，都會用在她身上，我都有跟她講」，然此僅表示其
    曾向原告表示領取之款項會用在原告身上爾，並非表示原告
    同意被告領取款項限於支應原告自身之費用。原告所提106
    年12月7日若瑟醫院心理衡鑑檢查報告單雖記載原告罹患失
    智症，未伴有行為障礙。中重度憂鬱，處理抽象問題能力嚴
    重受損，社會價值之判斷已受影響等語，然尚難認已達無意
    識或精神錯亂程度，是否認知能力已受有嚴重影響，而無法
    理解其行為之法律效果，非無疑問，參以其仍能提出刑事告
    訴、聲請再議、委任律師提起本件民事訴訟，且於107年3月
    間辦理贈與雲林縣斗六市大潭段大潭小段0000-000土地過戶
    予被告，於律師面前同意辦理贈與之錄影畫面中，神智清醒
    、口齒清晰，能清楚認識行為之法律效果，有桃園地檢署10
    7年度偵字第31893號案件不起訴處分書及其卷內所附之勘驗
    筆錄可佐，業據本院調閱上開刑事案卷查核屬實，原告亦未
    經監護或輔助宣告，再觀以上開錄音譯文中，原告於言談間
    均能應對自如，並無答非所問之情形發生，且由上開對話內
    容原告尚能清楚記憶曾允諾給予被告300多萬元及不動產，
    並對被告於受贈登記不動產之後之態度有所埋怨，堪認其意
    識、記憶與表達能力均尚清楚，又上開對話雖就贈與之額度
    僅提及300多萬元，然就被告提領款項逾300多萬元之部分，
    揆諸前揭關於舉證責任分配之說明，仍應由原告就被告無法
    律上之原因受有利益負舉證責任，而非由被告就其抗辯贈與
    之事實負舉證責任。原告所舉之證據尚不足證明，其主張自
    尚難憑採。
七、綜上所述，原告之訴為無理由，應予駁回。原告之訴既經駁
    回，其假執行之聲請失所附麗，應併予駁回。
八、本件為判決之基礎已臻明確，兩造其餘主張、陳述並所提證
    據均與本件之結論無礙，爰不再一一論述，附此敘明。
九、訴訟費用負擔之依據：民事訴訟法第78條。
中　　華　　民　　國　　111 　年　　1 　　月　　27　　日
                  民事第四庭    法　官　游智棋

以上正本係照原本作成。
如對本判決上訴，須於判決送達後20日之不變期間內，向本院
提出上訴狀。如委任律師提起上訴者，應一併繳納上訴審裁判
費。
中　　華　　民　　國　　111 　年　　1 　　月　　27　　日
                    　　　　　　書記官　李韋樺
　　　　　　　　　　　　　　　　
附表一
編號 金額 備註 1 82萬元 106年11月29日至106年12月29日被告持原告郵局及土地銀行提款卡提領及轉匯至被告郵局帳戶（詳原證2 、3） 2 150萬元  3 159000元  4 100萬元 107年1月4日遭被告轉匯至被告之郵局帳戶（詳原證4） 5 15萬元 107 年2 月5 日被告提領原告斗南農會之存款（原證5） 6 50萬 107 年3 月16日被告將原告土銀定存解除轉匯至被告郵局帳戶（原證6） 7 13000元 107年5月14日被告提領原告斗南農會存款  總計 4,142,000元 
附表二
金額 備註 15638元 106 年12月被告交付原告慈恩老人養護中心費用 35576元 107 年1月被告交付原告慈恩老人養護中心費用 12451元 107 年2月被告交付原告慈恩老人養護中心費用 3萬 106 年12月2 日被告支付看護費用 6萬 107 年1月17日、1月18日、 1月22日、1月27日、2月5日 3月13日、5月22日 支付房屋裝修費 2萬  12萬  3萬  104000元  14萬元  25500元  1000元  13000元  總計 607165元 
附表三
編號 時間 以台灣銀行提款卡提領金額（新臺幣） 1 106年12月31日下午4時40分許 2萬 2 106年12月31日下午4時41分許 2萬 3 106年12月31日下午4時42分許 2萬 4 106年12月31日4時42分46秒 2萬 5 107年2月13日下午4時01分許 2萬 6 107年3月9日下午3時08分許 2萬 7 107年3月16日下午4時42分許 1萬 8 107年3月24日下午6時6分許 6000元 9 107年5月11日下午4時29分許 2萬 10 107年5月11日下午4時29分57秒 1萬 11 107年5月29日下午2時33分許 1000元 總計                        167000元